【裁判字號】    99,上易,332
【裁判日期】    991013
【裁判案由】    拆屋還地
【裁判全文】
臺灣高等法院臺中分院民事判決         99年度上易字第332號
上  訴  人  乙○○
被 上 訴人  交通部臺灣鐵路管理局
法定代理人  甲○○
訴訟代理人  王德凱律師
複 代 理人  曾慶崇律師
上列當事人間請求拆屋還地事件，上訴人對於中華民國99年6月
18日臺灣臺中地方法院99年度訴字第951號第一審判決提起上訴
，本院於99年10月6日言詞辯論終結，判決如下：
    主  文
上訴駁回。
第二審訴訟費用由上訴人負擔。
    事實及理由
一、被上訴人起訴主張：(1)坐落於臺中縣后里鄉○○段一八八地
    號土地（下稱系爭土地）係屬國有土地，而由被上訴人管理
    。訴外人即上訴人之父親潘清水（下稱潘清水）於民國九十
    五年八月二日向被上訴人申請承租系爭土地，並提出切結書
    略謂：「‧‧‧地上磚造平房乙棟，門牌為臺中縣后里鄉○
    里村○○路十二號，該房屋所有權人確屬本人所有，如有虛
    偽或第三人主張所有權，願負一切法律責任‧‧‧」等語，
    惟因系爭土地屬山坡保育區，依財政部國有財產局九十五年
    十一月六日台財產局接字第０９５００３１９５０號函略謂
    「不得新辦出租」，被上訴人未能同意潘清水承租之申請。
    據此，該等建物仍屬無權占用系爭土地，故為排除其無權占
    用之事實，被上訴人嗣以該立切結書人潘清水為被告，前向
    原審法院提起拆屋還地之訴訟，經原審法院以九十六年度訴
    字第一六０九號判決確定在案，潘清水原應將系爭土地內如
    原審判決附圖一（即臺中縣豐原地政事務所九十六年十月五
    日土地複丈成果圖）所示Ａ部分，面積五三二平方公尺土地
    上之建物拆除，並將土地返還予被上訴人。(2)嗣潘清水未依
    上開確定判決自動履行，被上訴人遂以上開確定判決為執行
    名義聲請強制執行，經原審法院以九十七年度執字第八八五
    四二號執行在案。惟上訴人嗣主張系爭執行標的物中，部分
    係上訴人於九十年間拆除重建，其始重建部分之原始起造人
    ，於此部分有排除上開確定判決為執行名義之權利，因而依
    強制執行法第十五條規定，於強制執行程序終結前對被上訴
    人提起第三人異議之訴，案經原審法院以九十八年度訴字第
    一六九二號判決上訴人勝訴確定在案。(3)依原審法院以九十
    八年度訴字第一六九二號，係認定上訴人為系爭重建部分之
    原始起造人，無非係以：上訴人主張系爭建物為其僱工興
    建，係其所有，提出興建前老舊建物照片、興建後新建物光
    碟暨照片、新建屋帳目紀錄、入戶證明、用電證明、水電承
    包商名片及水電承包金額暨明細表等物證，並以水電包商為
    人證。上開潘清水出具之切結書係記載略謂地上磚造平房
    乙棟，惟上訴人所有系爭建物多係二樓鐵皮屋，並非平房，
    且材質多為鐵皮，僅一樓部分之邊牆為磚造。潘清水所有
    之平房建物，確屬磚造，與上訴人之建物間僅有遮雨棚連結
    ，二者之建物內部彼此間並不相通，且上訴人所有建物有獨
    立之出入門戶、水錶及電錶。據此，原審法院九十八年度
    訴字第一六九二號判決認定潘清水出具之上開切結書記載地
    上磚造平房乙棟，尚不及於上訴人所有系爭建物，且依上開
    事證，上訴人確實係將舊有建物全部打除，再出資僱工興建
    系爭建物，是系爭建物雖未辨理保存登記，然仍由上訴人原
    始取得所有權。(4)另依上訴人於原審法院九十八年度訴字第
    一六九二號第三人異議之訴案件審理時主張之事實，及該判
    決所認定之事實，於系爭土地如原審判決附圖二所示暫編地
    號一八八－Ａ，面積二十八平方公尺之涼棚；暫編地號一八
    八－Ｂ，面積一六０平方公尺、一八八－Ｃ，面積一０一平
    方公尺、一八八－Ｅ，面積二平方公尺之鐵皮屋一層；暫編
    地號一八八－Ｃ，面積一０一平方公尺之鐵皮屋二層；暫編
    地號一八八－Ｆ，面積一０二平方公尺之鐵架涼棚；暫編地
    號一八八－Ｇ，面積七十三平方公尺之磚造建物（下稱系爭
    建物），為上訴人於九十年間僱工興建，係其單獨所有，而
    上訴人於九十年間僱工所興建系爭建物確係占用被上訴人所
    管理之系爭土地，上訴人之占有，因未能證明有法律上之正
    當權源，為此被上訴人本於民法第七百六十七條規定之物上
    請求權，請求上訴人將無權占用系爭土地上之系爭建物拆除
    ，並將土地返還予被上訴人。(5)本件上訴人占用系爭土地，
    且無合法權源，其占用土地自受有相當於租金之不當利益，
    而系爭土地係被上訴人所管理之國有土地，是被上訴人自得
    併依民法第一百七十九條之規定，請求上訴人償還無權占有
    系爭土地相當於租金之利益。按土地法第一百零五條準用同
    法第九十七條第一項之規定，城市地方土地之租金，以不超
    過土地申報總價額年息百分之十為限。另審酌系爭土地地勢
    平坦，位於后里火車站附近，交通便利，故被上訴人爰以申
    報地價年息百分之五請求計算上訴人使用系爭土地之利益。
    是被上訴人參酌系爭土地於九十三年一月、九十六年一月、
    九十九年一月申報地價分別為每平方公尺新台幣（下同）二
    百十元、二百八十元、三百二十元，故於九十五年九月一日
    迄九十九年三月三十一日止，被上訴人得對上訴人請求償還
    二萬三千零六十七元之不當得利（計算式：〈2104665%
    4/12〉＋〈280466 5%3〉＋〈3204665%4/12
    〉＝23067元，元以下四捨五入）。另系爭土地於九十九年
    四月一日起至上訴人拆屋還地前，被上訴人每年相當於租金
    之損害金為七千四百五十六元（計算式：320元4665%＝
    7456元），故被上訴人就此併請求上訴人應給付被上訴人二
    萬三千零六十七元，並自九十九年四月一日起至上訴人返還
    系爭土地之日止，按年給付七千四百五十六元之相當於不當
    得利損害金等語。起訴聲明求為判決：(一)上訴人應將坐落臺
    中縣后里鄉○○段一八八地號土地上如原審判決附圖二所示
    暫編地號一八八－Ａ，面積二十八平方公尺之涼棚；暫編地
    號一八八－Ｂ，面積一六０平方公尺、一八八－Ｃ，面積一
    ０一平方公尺、一八八－Ｅ，面積二平方公尺之鐵皮屋一層
    ；暫編地號一八八－Ｃ，面積一０一平方公尺之鐵皮屋二層
    ；暫編地號一八八－Ｆ，面積一０二平方公尺之鐵架涼棚；
    暫編地號一八八－Ｇ，面積七十三平方公尺之磚造建物均拆
    除，並將土地騰空返還予被上訴人。(二)上訴人應給付被上訴
    人二萬三千零六十七元，及自九十九年四月一日起至返還上
    開土地之日止，按年給付被上訴人七千四百五十六元。(三)訴
    訟費用由被上訴人負擔。(四)上訴人願供擔保，請准宣告假執
    行；於本院答辯聲明求為判決：如主文所示。
二、上訴人則以：(1)系爭土地於四十八年十一月十三日辦理總登
    記為訴外人臺灣省政府（下稱臺灣省政府）所有，被上訴人
    為管理機關（原稱交通處鐵路管理局）。系爭土地登記為臺
    灣省政府所有前，上訴人之祖父潘阿春業於昭和九年（即二
    十三年）即設籍於系爭土地上之建物，依臺中縣地方稅務局
    房屋稅籍證明書所示，系爭土地上之純土造建物於四十二年
    間開始核課房屋稅。嗣潘清水於九十七年十一月二十一日向
    臺中縣政府陳情，請求臺中縣政府補辦編定系爭土地之地為
    建地，嗣經臺中縣豐原地政事務所回函，並指示潘清水應先
    至臺中縣后里鄉戶政事務所就建物辨理門牌申貼及檢附整編
    證明，以資辦理後續之行政相關事宜，是上訴人係以行使地
    上權之意思，和平、繼續占有系爭土地業已逾二十年以上，
    依法應取得地上權之權利，從而上訴人占有系爭土地並非無
    權占有。(2)嗣被上訴人以系爭土地之使用分區為山坡地保育
    區，依國土復育策略方案暨行動計畫之規定，不得新辦出租
    為理由，函請潘清水自行拆屋還地，潘清水逾期未拆除房屋
    ，被上訴人則起訴請求拆屋還地。然財政部國有財產局臺灣
    中區辦事處台財產中管字第０９７００１６７０３號函：「
    二本局經管坐落『國土復育策略方案暨行動計畫』規範範圍
    內之山坡地、海岸地區及嚴重地層下陷地區等國有非公用土
    地，原禁止處分、新辦出租者，係為配合國土復育方案之執
    行，停止受理申請承租、承購等案件，現國土復育方案停止
    執行，國有土地回歸國有財產法執行管理，業報奉行政院同
    意，故除農作地、畜牧地、造林地、養殖地及耕地，受限國
    有非公用不動產出租管理辦法‧‧‧，仍無法辦理出租或放
    租外，即日起本局所屬分支機構恢復受理承租、承購‧‧‧
    等案件之申請」等語，依國土復育策略方案暨行動計畫之規
    定，既已停止執行，則上訴人有請求被上訴人受理系爭土地
    承租或承購之理由甚明。且本件被上訴人請求上訴人拆除之
    部分，乃上訴人就原存在之老舊建物稍加改建部分，而該建
    物早於二十三年間即存在於系爭土地上，依國有財產法第五
    十二條之二之規定，則上訴人亦有向被上訴人請求讓售之權
    利。且位於系爭土地附近，亦有訴外人鐘家燈等人（下稱鐘
    家燈等人）與上訴人祖先占用系爭土地之情況類似，而鐘家
    燈等人占用之土地於七十五年間辦理地目變更，並辦理非都
    市土地使用編定補辦登記，渠等於七十六年六月間跟被上訴
    人購買多筆占用之土地，上訴人占用之情況既然類似，被上
    訴人實應比照辦理，始為公允。(3)上訴人全家於二十三年間
    占用系爭土地時，該土地尚非為國有土地，乃臺灣省政府於
    四十八年間始辦理系爭土地總登記。再上訴人之父母皆已高
    齡，健康狀況不佳，全家之生活原本極為困頓，現面臨自身
    及家人陸續罹癌、中風，花費更龐大，上訴人全家業已花費
    畢生積蓄建屋居住，無非要求能有一遮風避雨之處所，上訴
    人期望能向被上訴人承租或承購系爭土地以為棲身等語，資
    為抗辯。於本院上訴聲明求為判決：(一)原判決廢棄。(二)上開
    廢棄部分，被上訴人於第一審之訴及假執行之聲請均駁回。
    (三)第一、二審訴訟費用由被上訴人負擔。
三、本件不爭執事項：
(一)、坐落於臺中縣后里鄉○○段一八八地號之系爭土地係屬國有
    土地，而被上訴人為管理機關，且兩造對於系爭土地並未成
    立租賃契約。
(二)、如原審判決附圖二所示暫編地號一八八－Ａ，面積二十八平
    方公尺之涼棚；暫編地號一八八－Ｂ，面積一六０平方公尺
    、一八八－Ｃ，面積一０一平方公尺、一八八－Ｅ，面積二
    平方公尺之鐵皮屋一層；暫編地號一八八－Ｃ，面積一０一
    平方公尺之鐵皮屋二層；暫編地號一八八－Ｆ，面積一０二
    平方公尺之鐵架涼棚；暫編地號一八八－Ｇ，面積七十三平
    方公尺之磚造建物，為上訴人於九十年間自行僱工興建，係
    為上訴人單獨所有。
(三)、如本院認為被上訴人主張拆屋還地部分有理由者，上訴人對
    原審判決有關不當得利之計算方式及金額無意見。
(四)、以上事實，為兩造所不爭執，並有被上訴人所提出之土地登
    記簿謄本等資料為證，自堪信為真實，本院自得採為判決之
    基礎。
四、兩造爭執事項：
(一)、上訴人就系爭土地是否有地上權存在？
(二)、國土復育策略方案  暨行動計畫已停止執行，則上訴人主張
    依法得請求承租或承購系爭土地，則上訴人得否據此主張有
    權占有系爭土地？
五、得心證之理由：
    被上訴人主張：系爭土地上如附圖二所示之地上物，係為上
    訴人於九十年間自行僱工興建，則上訴人自無時效取得地上
    權規定之適用，且兩造間就系爭土地並未成立租賃契約，而
    上訴人亦未舉證證明占有系爭土地，係為有正當權源等語；
    上訴人辯稱：伊係以行使地上權之意思，和平、繼續占有系
    爭土地業已逾二十年以上，依法應取得地上權之權利，從而
    伊占有系爭土地並非無權占有，且國土復育策略方案暨行動
    計畫既已停止執行，則上訴人主張依法得請求承租或承購系
    爭土地，則上訴人自得主張有權占有系爭土地等語。經查：
(一)、按當事人主張有利於己之事實者，就其事實有舉證之責任，
    民事訴訟法第二百七十七條定有明文。又以無權占有為原因
    ，請求返還所有物之訴，占有人對所有權人就其物有所有權
    存在之事實無爭執，而僅以非無權占有為抗辯者，所有權人
    於占有人無權占有之事實，無舉證責任。占有人應就其取得
    占有，係有正當權源之事實證明之。如不能證明，則應認所
    有權人之請求為有理由（最高法院七十二年度台上字第一五
    五二號判決意旨參照）。是本件上訴人主張有合法占有之積
    極事實，自應負舉證之責。
(二)、被上訴人主張：系爭土地係屬國有土地，而由伊任管理機關
    ，潘清水向伊申請承租系爭土地，而尚未徵得伊同意，係屬
    無權占有系爭土地，此經原審法院九十六年度訴字第一六０
    九號判決潘清水應將坐落系爭土地內如原審判決附圖一所示
    Ａ部分，面積五百三十二平方公尺土地上之建物拆除，並將
    土地返還予伊確定，嗣經伊聲請強制執行，上訴人遂主張其
    為坐落系爭土地上如附圖二所示系爭建物之原始起造人，而
    對伊提起第三人異議之訴，亦經原審法院九十八年度訴字第
    一六九二號判決上訴人勝訴確定，是系爭建物應為上訴人所
    有，並提出土地登記簿謄本、交通部臺灣鐵路管理局經管國
    有土地承租申請書、切結書、原審法院九十六年度訴字第一
    六０九號及九十八年度訴字第一六九二號民事判決書、臺中
    縣豐原地政事務所複丈成果圖等資料為證，而兩造對於原審
    法院依職權調閱原審法院九十六年度訴字第一六０九號、九
    十八年度訴字第一六九二號及九十七年度執字第八八五四二
    號卷宗，並對原審判決附圖一、二所示，並不爭執（見本院
    卷第二十九頁），是被上訴人上開主張，堪信為真實。
(三)、上訴人則辯稱：伊之祖父潘阿春早已設籍於系爭土地上之建
    物並申請門牌整編，伊係有權請求被上訴人受理系爭土地承
    租或承購之理由等語置辯。經查，上訴人雖提出臺中縣地方
    稅務局房屋稅籍證明書、陳情書、臺中縣豐原地政事務所函
    等資料，據以證明伊早已設籍於系爭建物上，並申請門牌整
    編等情，惟依臺中縣豐原地政事務所於九十七年十一月二十
    七日以豐地用字第０９７００１２５９９號函，記載：「二
    經查本案土地係屬國有土地，管理機關為交通部臺灣鐵路管
    理局，故惠請檢附該局准予辦理旨揭事宜之同意書。三又該
    建物未張貼門牌或整編情事，亦請先向臺中縣后里鄉戶政事
    務所申貼及檢附整編證明，俾憑辦理後續行政相關事宜。」
    等語（見原審卷第五十一頁），故依上開函文意旨，僅在說
    明潘清水就其所有坐落於系爭土地上之建物，辦理更正編定
    事宜，須徵得被上訴人之同意，並檢附同意書，及先向臺中
    縣后里鄉戶政事務所申貼門牌，並檢附整編證明等事宜，從
    而上訴人提出上開資料，尚難認被上訴人已同意潘清水之申
    請或陳情事項，從而尚難援為上訴人有權占有系爭土地之事
    證，且上訴人上開所辯，與其所有系爭建物是否有權占有系
    爭土地無涉，併予說明。
(四)、上訴人又辯稱：國土復育策略方案暨行動計畫既已停止執行
    ，伊有權請求被上訴人受理系爭土地承租或承購之理由等語
    ，並提出財政部國有財產局臺灣中區辦事處九十七年十二月
    九日台財產中管字第０９７００１６７０３號函為證。惟查
    ，依上訴人所提出之上開函文意旨略謂：「二本局經管坐落
    『國土復育策略方案暨行動計畫』（以下簡稱國土復育方案
    ）規範範圍內之山坡地、海岸地區及嚴重地層下陷地區等國
    有非公用土地，原禁止處分、新辦出租者，係為配合國土復
    育方案之執行，停止受理申請承租、承購等案件，現國土復
    育方案停止執行，國有土地回歸國有財產法執行管理‧‧‧
    故除農作地、畜牧地、造林地、養殖地及耕地，受限國有非
    公用不動產出租管理辦法第十九條、第十九條之一、第二十
    條及國有耕地放租實施辦法第三規定，仍無法辦理出租或放
    租外，即日起本局所屬分支機構恢復受理承租、承購、土石
    採取、水權、委託經營、簡式合作經營及贈與寺廟教堂等案
    件之申請。」等語（見原審卷第五十四頁），則依該函示意
    旨，僅係說明財政部國有財產局臺灣中區辦事處所屬分支機
    構得恢復受理承租、承購國有非公用土地之申請，並非即同
    意上訴人承租或承購系爭土地之申請，且上訴人亦自承伊與
    被上訴人間並無任何租賃關係存在；而被上訴人亦表示不同
    意上訴人承租系爭土地等語（見原審卷第四十一頁），是上
    訴人尚難引據上開函文為有權占用系爭土地之權源。至上訴
    人雖辯訴外人鐘家燈等人就占用系爭土地已向被上訴人申購
    土地，請求被上訴人應比照辦理等情，縱然屬實，亦與上訴
    人是否有權占用系爭土地無涉，況上訴人對於系爭土地並無
    提出申請承購之資料，且被上訴人亦表示不同意上訴人承購
    ，已如上述，自無從推認上訴人有何正當之權源而占用系爭
    土地。
(五)、上訴人又辯稱：伊係以行使地上權之意思，和平、繼續占有
    系爭土地業已逾二十年以上，依法應取得地上權之權利，從
    而伊占有系爭土地並非無權占有等語。惟查，上訴人之父潘
    清水於九十五年八月二日向被上訴人申請承租系爭土地，並
    載明：「占建日期：六十年五月十八日；房屋構造：加強磚
    造；申請理由：依規定申請，以期合法承租」等語，有被上
    訴人所提出之交通部臺灣鐵路管理局經管國有土地承租申請
    書附卷可稽（見原審卷第十頁），是潘清水提出上開申請書
    時，係以承租之意思，向被上訴人表示承租系爭土地，並非
    以行使地上權之意思而占有系爭土地。而上訴人自承係於九
    十年間始於系爭土地上興建系爭建物，因未繼續占有滿二十
    年以上，尚不符合因時效而取得地上權或地上權登記請求權
    之要件。又縱認上訴人因地上權取得時效完成而得主張時效
    利益，惟依民法第七百七十二條準用第七百六十九條及第七
    百七十條之規定，亦僅得請求登記為地上權人而已，並非即
    取得地上權，上訴人在未依法登記為地上權人之前，自不能
    本於地上權之法律關係，主張其非無權占有，是上訴人主張
    伊對系爭土地已因時效取得地上權，而有合法占有權源云云
    ，為不足取。
(六)、再者，本件被上訴人主張上訴人為無權占有系爭土地，為有
    理由，已如前述，而上訴人對原審判決有關不當得利之計算
    方式及金額，已表示無意見（見本院卷第二十八頁反面），
    則被上訴人依民法第一百七十九條規定請求上訴人返還不當
    得利，自為可採。
六、綜上所述，系爭土地為被上訴人所管理，上訴人未能舉證其
    有合法占有權源，被上訴人爰依民法第七百六十七條物上請
    求權之規定，請求上訴人應自坐落臺中縣后里鄉○○段一八
    八地號土地上如原審判決附圖二所示暫編地號一八八－Ａ，
    面積二十八平方公尺之涼棚；暫編地號一八八－Ｂ，面積一
    六０平方公尺、一八八－Ｃ，面積一０一平方公尺、一八八
    －Ｅ，面積二平方公尺之鐵皮屋一層；暫編地號一八八－Ｃ
    ，面積一０一平方公尺之鐵皮屋二層；暫編地號一八八－Ｆ
    ，面積一０二平方公尺之鐵架涼棚；暫編地號一八八－Ｇ，
    面積七十三平方公尺之磚造建物均拆除，並將土地騰空返還
    予被上訴人；並給付被上訴人二萬三千零六十七元，及自九
    十九年四月一日起至返還上開土地之日止，按年給付被上訴
    人七千四百五十六元，依法有據，應予准許。是則原審為被
    上訴人勝訴之判決，並依兩造陳明以供擔保為條件准免假執
    行之宣告，經核於法並無不合。上訴論旨求予廢棄改判，為
    無理由，應予駁回。
七、本件事證已臻明確，兩造其餘攻擊防禦及舉證，與判決結果
    不生影響，爰不另一一論述。
八、據上論結，本件上訴為無理由，依民事訴訟法第四百四十九
    條第一項、第七十八條，判決如主文。
中    華    民    國    99    年    10    月    13    日
                民事第六庭    審判長法  官  袁再興
                                    法  官  吳惠郁
                                    法  官  盧江陽
以上正本係照原本作成。
均不得上訴。
                                    書記官  陳麗玉
中    華    民    國    99    年    10    月    13    日
                                                      Ｓ

司法院資訊處製作；財團法人民間司法改革基金會備份。
